臺灣高等法院民事判決
110年度重上字第60號
上  訴  人  桃園市平鎮區公所

法定代理人  陳慶仁
訴訟代理人  余席文律師
被上訴  人  翔源國際開發有限公司

兼  法  定
代  理  人  黃華金

共      同
訴訟代理人  田俊賢律師

上列當事人間請求遷讓房屋等事件，上訴人對於中華民國109年1
0月30日臺灣桃園地方法院108年度重訴字第446號第一審判決提
起上訴，並為訴之追加，本院於111年3月8日言詞辯論終結，判
決如下：
    主      文
原判決關於駁回上訴人後開第二項之訴及其假執行之聲請，暨訴
訟費用之裁判(除確定部分外)均廢棄。
被上訴人應各給付上訴人新臺幣貳仟貳佰參拾貳萬壹仟伍佰零捌
元，及其中捌佰壹拾肆萬參仟肆佰伍拾肆元自民國一Ｏ八年十二
月十二日起，至清償日止，按年息百分之五計算之利息；如任一
被上訴人為給付時，另一被上訴人於其給付範圍內，免給付責任
。
被上訴人應各另給付上訴人新臺幣壹仟肆佰壹拾柒萬捌仟零伍拾
肆元自民國一一Ｏ年十月十三日起，至清償日止，按年息百分之
五計算之利息；如任一被上訴人為給付時，另一被上訴人於其給
付範圍內，免給付責任。
其餘上訴及其餘追加之訴均駁回。
第一審(除確定部分外)、第二審(含追加之訴)訴訟費用由被上訴
人連帶負擔百分之七十九；餘由上訴人負擔。
本判決所命給付，於上訴人以新臺幣柒佰肆拾肆萬壹仟元供擔保
後，得假執行；但被上訴人如以新臺幣貳仟貳佰參拾貳萬壹仟伍
佰零捌元為上訴人預供擔保，得免為假執行。 
    事實及理由
壹、程序部分
一、上訴人桃園市平鎮區公所法定代理人原為鄭錦文，於訴訟進
    行中變更為陳慶仁，並經其具狀聲明承受訴訟（見本院卷一
    第267頁），於法相符，應予准許。　　
二、按第二審訴之變更或追加，非經他造同意，不得為之，但請
    求之基礎事實同一、擴張或減縮應受判決事項之聲明者，不
    在此限，民事訴訟法第446條第1項、第255條第1項第2、3款
    定有明文。
  ㈠經查，上訴人於原審依其於民國(下同)106年11月1日與被上
    訴人翔源國際開發有限公司(下稱翔源公司)簽訂之桃園市平
    鎮區公所勞務採購契約書(下稱系爭採購契約)補充說明第8
    條第1項、第9條第3項約定，請求翔源公司、被上訴人黃華
    金(下稱黃華金，與翔源公司合稱被上訴人)連帶給付上訴人
    ：①新臺幣(下同)814萬3454元，及自108年5月3日起至清償
    日止，按年息5%計算之利息，②自108年5月3日起至返還桃園
    市○鎮區○○段00○0000○0000地號，面積合計2095.48平方公尺
    土地，及其上地下室面積1672.98平方公尺、一樓面積973.1
    2平方公尺、二樓面積965.7平方公尺、三樓965.7平方公尺
    、四樓面積965.7平方公尺建物(含電子看板、燈箱廣告、建
    物內機電、水電等設施，下合稱系爭市場）之日止，每月按
    71萬0185元計算之損害。雖於本院審理中對翔源公司追加民
    法第179條規定、對黃華金追加公司法第23條第2項、第99條
    規定為請求權基礎，惟均係基於上訴人於107年5月18日終止
    系爭採購契約後，翔源公司仍無權占有使用系爭市場所生損
    害之同一基礎事實，核與首揭規定相符，程序上應予准許。
  ㈡次查，上訴人於原審訴請被上訴人連帶給付上訴人814萬3454
    元自108年5月3日起至清償日止，按年息5%計算之利息，及
    自108年5月3日起至返還系爭市場之日止，按月71萬0185元
    計算之損害。嗣於本院110年10月12日審理時追加請求被上
    訴人再連帶給付上訴人2027萬6624元(即自108年5月3日起至
    返還系爭市場之日止，每月按71萬0185元計算之本金)自同
    年月13日起至清償日止，按年息5%計算之利息(見本院卷一
    第347頁)，係擴張應受判決事項之聲明。至原請求自108年5
    月3日起計算利息，則減縮自起訴狀繕本送達翌日起計算利
    息，核與首揭規定相符，程序上亦應予准許。
貳、實體部分　　
一、上訴人主張：
  ㈠緣系爭市場為桃園市政府所有，管理機關為桃園市政府經濟
    發展局(下稱桃園市經發局)。桃園市經發局於106年12月1日
    與伊簽訂桃園市政府各區公所無償代管公有市場建物及土地
    契約書(下稱系爭代管契約)，將系爭市場自107年1月1日起
    至110年12月31日止委託伊無償代管。伊乃於106年11月1日
    與翔源公司簽訂系爭勞務採購契約，約定翔源公司應支付伊
    3408萬8880元，伊應將系爭市場自107年2月8日起至111年2
    月7日止委託翔源公司經營管理，翔源公司並應於107年2月1
    8日前給付伊第一期(即107年2月8日起至同年5月7日止)權利
    金213萬0555元。惟翔源公司屆期竟未支付伊第一期權利金
    ，伊乃於同年5月18日終止系爭採購契約，並訴請翔源公司
    返還系爭市場予伊，經原法院為伊勝訴之判決，且因被上訴
    人未上訴而確定，自有拘束兩造之效力。
  ㈡系爭採購契約經伊於107年5月18日終止後，翔源公司已無占
    有使用系爭市場之合法權源，卻仍占有使用系爭市場地下室
    至110年8月2日止，及占有使用系爭市場一至四樓建物至同
    年10月8日止，每月獲有相當於租金71萬0185元之不當得利
    ，致伊受有損害，伊自得依系爭採購契約補充說明第8條第1
    項、第9條第3項約定請求翔源公司賠償損害。又黃華金係翔
    源公司之法定代理人，於系爭採購契約終止後未依約返還系
    爭市場，並將系爭市場內之空間，以翔源公司之名義出租予
    訴外人台灣聯通停車場開發股份有限公司(下稱台灣聯通公
    司)、無餓不座麵飯館即郭李美紀(下稱無餓不座麵飯館)、
    王品餐飲股份有限公司(下稱王品公司)、國世德國際多媒體
    股份有限公司(下稱國世德公司，與上3人合稱台灣聯通公司
    等4人)收取租金營利，卻未支付伊任何租金或權利金，致伊
    向翔源公司強制執行無著，顯係濫用翔源公司之法人地位，
    致翔源公司負擔特定債務且清償困難，並違反法令致伊受有
    損害，伊自得依系爭採購契約補充說明第8條第1項約定，請
    求黃華金與翔源公司負連帶責任。
  ㈢為此，請求擇一依系爭採購契約補充說明第8條第1項、第9條
    第3項約定，求為命被上訴人連帶給付上訴人：㈠814萬3454
    元，及自起訴狀繕本送達翌日起至清償日止，按年息5%計算
    之利息；㈡自108年5月3日起至被上訴人返還系爭市場之日起
    ，按月連帶給付上訴人71萬0185元之判決（下合稱系爭請求
    ，其餘遷讓等未繫屬本院部分，不予贅述)。並於本院對翔
    源公司追加民法第179條規定、對黃華金追加公司法第23條
    第2項、第99條規定為請求權基礎。
二、被上訴人則辯以：系爭市場所有人為桃園市，管理機關為桃
    園市經發局，上訴人非所有人與管理機關，起訴請求伊等連
    帶賠償無權占用系爭市場之損害，當事人顯不適格。又上訴
    人未依系爭採購契約交付合於約定使用、收益之設備予翔源
    公司，違反出租人交付租賃物之義務在先，復未善盡點交之
    義務，致翔源公司無法依約為使用收益，尚難認翔源公司有
    違約情事，上訴人不得終止系爭採購契約。縱認上訴人得終
    止系爭採購契約，翔源公司將系爭市場部分空間出租予台灣
    聯通公司等4人如附表甲編號2至24所示之租金總計681萬572
    0元(下稱系爭租金)，業經上訴人強制執行或另行起訴請求
    給付，伊等並未因占用系爭市場而獲有利益。且伊等僅占用
    系爭市場之部分空間，上訴人請求系爭市場全部面積之不當
    得利，顯屬無據。縱認伊等應給付上訴人相當於租金之不當
    得利，翔源公司已繳納之保證金180萬元(下稱系爭保證金)
    及系爭租金，均應自上訴人請求之金額中扣除。另上訴人已
    向伊請求6萬元之懲罰性違約金，復將系爭租金抵償每日按1
    000元計算之違約金，顯有雙重得利之嫌，自不得將系爭租
    金抵償按日計罰之違約金等語。
三、原審就系爭請求為上訴人敗訴之判決，上訴人不服，就其敗
    訴部分提起一部上訴，聲明：㈠原判決有關駁回上訴人後開
    第2項聲明部分廢棄。㈡被上訴人應連帶給付上訴人2842萬00
    78元，及其中814萬3454元自起訴狀繕本送達翌日起至清償
    日止，按年息5%計算之利息。並於本院擴張聲明，請求被上
    訴人應另連帶給付2027萬6624元自110年10月13日起至清償
    日止，按年息5%計算之利息。並就上訴與擴張聲明部分，陳
    明願供擔保請准宣告假執行。被上訴人則答辯聲明：上訴與
    追加之訴均駁回。並陳明如受不利判決，願供擔保請准宣告
    免為假執行。
四、兩造不爭執之事項：
  ㈠系爭市場為桃園市所有，管理機關為桃園市經發局，桃園市
    經發局自107年1月1日起至110年12月31日止，將系爭市場交
    付予上訴人無償代管，有桃園縣(現改制為桃園市)政府使用
    執照及系爭代管契約可稽(見原審卷一第55至67頁)。
　㈡上訴人於106年9月15日公告系爭採購案公開招標底價金額為1
    960萬8000元。被上訴人於106年10月11日投標，該採購案係
    於106年10月12日開標，由被上訴人以投標金額3408萬8880
    元得標。兩造於106年11月1日簽立系爭採購契約，約定委託
    期間自委託經營管理日(即107年2月8日)起至111年2月7日止
    ，被上訴人應於委託經營管理日起10日內繳交第一期權利金
    213萬0555元。嗣上訴人於106年11月7日公告系爭採購案之
    決標結果。有系爭採購契約可查(見原審卷一第71至109頁)
    。
  ㈢上訴人於107年2月8日以桃市平農字第1070005836號函向被上
    訴人表示自107年2月8日將系爭市場委託被上訴人經營管理
    ，並請被上訴人於委託經營管理日起10日內繳納第一期權利
    金，有該函在卷可憑（見原審卷一第117頁）。
  ㈣被上訴人於107年2月9日以金翔源字第107001號函向上訴人表
    示因契約標的之主要設備未點交、或點交欠完善及重要因素
    未清除等影響被上訴人之經營生計及公安責任，請求暫緩以
    107年2月8日為委託經營管理日。上訴人於同年月22日函覆
    其已於同年月2、6、7日現場點交測試在案，不同意暫緩委
    託經營管理，有上揭函文在卷可憑（見原審卷一第179、189
    頁）。
  ㈤上訴人於107年3月16日、同年月30日、同年4月15日發函通知
    被上訴人應於收受函文之次日起10日內繳納第一期權利金，
    逾期未繳納將終止系爭契約；並於同年5月18日以桃市平農
    字第1070018285號函表示因被上訴人業經3次書面通知催繳
    第一期權利金而均未繳納，違反系爭契約補充說明第2條第2
    項約定為由，終止系爭契約並沒收履約保證金，有上揭函文
    在卷可查（見原審卷一第191至205頁）。
　㈥被上訴人自107年2月7日起陸續將系爭市場之使用空間出租予
    台灣聯通公司等4人，有停車場租賃契約書、無餓不座麵飯
    館房屋租賃契約書、統一發票、王品公司陳報狀附卷可佐（
    見原審卷一第121至147 頁）。
五、本院判斷：　
    上訴人主張：伊於106年11月1日就系爭市場與翔源公司簽訂
    系爭採購契約，約定翔源公司應支付伊3408萬8880元，伊應
    將系爭市場自107年2月8日起至111年2月7日止委託翔源公司
    經營管理，翔源公司並應於107年2月18日前給付伊第一期權
    利金。惟翔源公司屆期竟未依約支付伊第一期權利金，伊乃
    於同年5月18日終止系爭採購契約。詎翔源公司於系爭採購
    契約終止後仍無權占有使用系爭市場地下室至110年8月2日
    止、一至四樓建物至同年10月8日止，每月受有相當於租金7
    1萬0185元之不當得利，致伊受有損害，伊自得依系爭採購
    契約補充說明第8條第1項、第9條第3項約定、民法第179條
    規定，請求翔源公司賠償損害或返還相當於租金之不當得利
    2842萬0078元(計算式詳附表乙)。又黃華金違反法令，濫用
    翔源公司法人之地位向台灣聯通公司等4人收取租金，卻未
    給付伊任何租金或權利金，伊亦得依系爭採購契約補充說明
    第8條第1項約定、公司法第23條第2項、第99條規定，請求
    黃華金與翔源公司負連帶責任等語。惟為被上訴人所否認，
    並以前詞置辯。經查：
  ㈠被上訴人抗辯本件訴訟當事人不適格部分：
  ⒈按所謂當事人適格，係指具體訴訟可為當事人之資格，得受
    本案之判決而言。此種資格，稱為訴訟實施權或訴訟行為權
    。判斷當事人是否適格，應就該具體之訴訟，依當事人與特
    定訴訟標的之法律關係定之。一般而言，訴訟標的之主體通
    常為適格之當事人。雖非訴訟標的之主體，但就該訴訟標的
    之權利或法律關係有管理或處分權者，亦為適格之當事人。
    又在給付之訴，只須原告主張對被告有給付請求權者，其為
    原告之當事人適格即無欠缺(最高法院96年度台上字第1780
    號判決意旨參照)。
  ⒉查上訴人主張系爭市場管理機關桃園市經發局於106年12月1
    日與其簽訂系爭代管契約，將系爭市場自107年1月1日起至1
    10年12月31日止委託其代理，其乃於106年12月1日與翔源公
    司簽訂系爭採購契約，嗣以翔源公司不依約給付第一期權利
    金為由，於107年5月18日終止系爭採購契約，其依系爭採購
    契約補充說明第8條第1項、第9條第3項約定，對被上訴人有
    給付請求權等語，揆諸前揭說明，上訴人依系爭採購契約之
    約定對被上訴人為請求，當事人即屬適格。又上訴人主張系
    爭市場管理機關桃園市經發局自107年1月1日起至110年12月
    31日止將系爭市場委託其無償管理，其對系爭市場有管理與
    處分之權利等語，則上訴人依民法第179條、公司法第23條
    第2項、第99條規定對被上訴人為請求，揆諸前揭說明，當
    事人亦屬適格。則被上訴人抗辯本件當事人不適格，顯不可
    採。
  ㈡上訴人主張翔源公司自107年5月18日系爭採購契約終止之日
    起，至110年8月2日止無權占有使用系爭市場地下室、至同
    年10月18日止無權占有使用系爭市場一至四樓建物部分：
  ⒈按89年2月9日修正之民事訴訟法第244條第1項第2款，將原規
    定之「訴訟標的」修正為「訴訟標的及其原因事實」，乃因
    訴訟標的之涵義，必須與原因事實相結合，以使訴狀所表明
    請求法院審判之範圍更加明確。則於判斷既判力之客觀範圍
    時，自應依原告起訴主張之原因事實所特定之訴訟標的法律
    關係為據，凡屬確定判決同一原因事實所涵攝之法律關係，
    均應受其既判力之拘束，且不得以該確定判決言詞辯論終結
    前，所提出或得提出而未提出之其他攻擊防禦方法，為與該
    確定判決意旨相反之主張，此乃法院應以「既判事項為基礎
    處理新訴」及「禁止矛盾」之既判力積極的作用，以杜當事
    人就法院據以為判斷訴訟標的權利或法律關係存否之基礎資
    料，再次要求法院另行確定或重新評價，俾免該既判力因而
    失其意義，亦即既判力之「遮斷效」(最高法院100年度台抗
    字第62號民事裁定意旨參照)。
  ⒉經查，上訴人以翔源公司違反系爭採購契約之約定，經其3次
    書面通知改善而屆期仍未改善，系爭採購契約業經其於107
    年5月18日終止為由，依系爭採購契約補充說明第9條第1項
    、第3項約定，請求翔源公司返還系爭市場，經原法院為上
    訴人勝訴之判決(見本院卷一第7至23頁)，並因翔源公司未
    上訴而確定。揆諸前揭說明，原審判決確定部分之既判力範
    圍及於上訴人請求之訴訟標的即系爭採購契約補充說明第9
    條第1項、第3項約定，及其原因事實即系爭採購契約業經上
    訴人於107年5月18日終止，並有拘束兩造之效力。依判決既
    判力之遮斷效，被上訴人不得以原判決言詞辯論終結前所得
    提出或得提出而未提出之攻擊防禦方法，請求本院重新評價
    系爭採購契約是否於107年5月18日經上訴人終止。則上訴人
    主張系爭採購契約已於107月5月18日經其終止等情，自屬可
    採。
  ⒊次查，被上訴人抗辯系爭市場一、二、四樓建物已於110年4
    月28日點交予上訴人等語，有桃園市平鎮區第一公有零售市
    場財產點交簽到表為證(見本院卷一第217頁)，堪認翔源公
    司僅占用系爭市場一、二、四樓建物至110年4月28日止，上
    訴人主張翔源公司占用系爭市場一、二、四樓建物至同年10
    月8月止，顯與事實不符，洵無可採。
  ⒋再查，上訴人主張翔源公司占用系爭市場地下室至110年8月2
    日，系爭市場三樓建物至同年10月8日等情，有桃園市平鎮
    區第一公有零售市場空間點交返還現場點交會勘紀錄、辦理
    房屋遷讓及機電設備等點交簽到表(見本院卷一第378至379
    、443頁)可憑，堪信為真實。
  ⒌綜上所述，翔源公司自107年5月18日上訴人終止系爭採購契
    約後，仍無權占有使用系爭市場一、二、四樓建物至110年4
    月28日止、地下室至同年8月2日止、三樓建物至同年10月8
    日止。
  ㈢上訴人主張翔源公司受有2842萬0078元之不當得利部分：
  ⒈按無權占有他人土地，可獲得相當於租金之利益，為社會通
    常之觀念(最高法院61年度台上字第1695號判決先例意旨參
    照)。次按無權占有本身即有使用與收益之經濟價值，可從
    無權占有本身評價其所受利益，不能將無權占有土地只以出
    租予他人所得收取之租金，作為認定所受利益之判斷基準，
    否則，無異謂無權占用他人土地者如不將土地出租予他人，
    即未受有任何利益，豈得事理之平。衡諸交易常情，茍非支
    付相當於租金之對價，實無從合法占有他人土地，故以相當
    於租金之對價評估無權占有所受利益，自符一般社會通念。
  ⒉經查，依系爭採購契約之約定，翔源公司以3408萬8880元之
    對價，取得系爭市場自107年2月8日起至111年2月7日止共計
    4年之經營管理權，每月支付上訴人使用系爭市場之對價為7
    1萬0185元(計算式：00000000/48=710185)，另參酌中華不
    動產估價師事務所鑑定報告書所載：系爭市場每月租金預估
    為71萬0799元等語(見本院卷一第37至41頁)，核與系爭採購
    契約約定之價格相當，則上訴人主張每月按71萬0185元計算
    翔源公司無權占用系爭市場所受之不當得利等情，尚符一般
    交易行情，堪予採信。
  ⒊被上訴人雖抗辯：翔源公司將系爭市場部分空間出租予台灣
    聯通公司等4人之租金，業經上訴人強制執行或起訴請求給
    付，翔源公司並未因無權占有使用系爭市場而受有利益云云
    。惟查，無權占用他人土地所受利益，不能以出租無權占有
    使用土地而得向他人收取之租金為判斷標準，已詳述如前，
    且被上訴人亦自承系爭市場整棟其本來都要自己承租等語(
    見本院卷一第161頁)，雖嗣將系爭市場之部分空間出租予台
    灣聯通公司等4人，惟仍間接占有系爭市場之全部面積，自
    應按其間接占有系爭市場全部面積可獲得相當於租金之利益
    ，作為評價其所受不當得利之基準。核被上訴人上開所辯，
    顯無可採。
  ⒋被上訴人雖又抗辯：翔源公司僅占系爭市場之部分面積，上
    訴人請求按系爭市場之全部面積計算不當得利，顯無理由云
    云。惟查，翔源公司係於110年4月28日將系爭市場一、二、
    四樓、同年8月2日將系爭市場地下室、同年10月8日將系爭
    市場三樓點交予上訴人，業經本院認定如前，系爭市場於翔
    源公司點交予上訴人前，自仍處於翔源公司之實力支配之下
    ，而由翔源公司占有使用，翔源公司占有使用系爭市場之範
    圍並非僅有出租予台灣聯通公司等4人之面積，故翔源公司
    於將系爭市場點交予上訴人前，仍屬無權占有系爭市場尚未
    點交之全部面積。核被上訴人所辯，委無足採。
  ⒌綜上所述，按翔源公司自107年5月18日起占用系爭市場，至1
    10年4月28日返還系爭市場一、二、四樓建物、至同年8月2
    日返還系爭市場地下室、至同年10月8日返還系爭市場三樓
    建物，依每月相當於租金之不當得利71萬0185元計算，翔源
    公司所受不當得利總計為2643萬1804元(計算式見附表丙，
    元以下四捨五入）。 
  ㈣被上訴人抗辯上訴人請求金額應扣除系爭租金、系爭保證金
    及剔除按日計罰違約金部分：
  ⒈被上訴人抗辯上訴人請求翔源公司返還之不當得利金額，應
    扣除系爭租金等語，經查：
    ⑴上訴人係以翔源公司積欠第一期權利金213萬0555元，及自
      107年2月18日起依未清償第一期權利金額按每日2/1000計
      算之違約金，強制執行翔源公司如附表甲編號1至10「清
      償金額」欄所示金額之財產(下稱系爭強制執行財產)，系
      爭強制執行財產應依序清償執行費1萬7044元、第一期權
      利金213萬0555元、依未清償第一期權利金額按每日2/100
      0計算之違約金119萬7222.52元(計算式詳附表甲之一)，
      餘額48萬6006元(計算式見附表甲編號10「本期累計未償
      違約金」欄，元以下四捨五入)，得用以抵償上訴人請求
      翔源公司返還之不當得利金額。上訴人雖主張系爭強制執
      行財產抵償執行費、第一期權利金、按每日2/1000計算之
      違約金148萬2866元後，其僅溢收20萬3063元云云。惟系
      爭採購契約補充說明第2條第2項約定：「如未依規定期限
      繳納權利金，應按逾期日數，每日依當期權利金額2/1000
      計算逾期違約金。」(見原審卷一第116頁)。而第一期權
      利金自107年10月17日起至108年2月1日止陸續清償完畢(
      見附表甲編號1至5)，上訴人因未於第一期權利金總額扣
      除陸續清償金額，依213萬0555元總額自107年2月19日至1
      08年2月1日止總計348日，按每日2/1000誤算違約金為148
      萬2866元，自不足採。堪認系爭強制執行財產於清償執行
      費、第一期權利金、按每日2/1000計算之違約金後，尚有
      餘額48萬6006元得抵償上訴人請求翔源公司返還之不當得
      利。
    ⑵上訴人對於其向附表甲編號11至24「付款人」欄所示之商
      家收取如「清償金額」欄所示之金額並不爭執，惟主張其
      向前揭商家收取金錢之法律關係與本件不同，被上訴人不
      得主張用以抵償其請求翔源公司返還之不當得利云云。按
      前揭商家係向翔源公司承租而占有使用系爭市場，上訴人
      以不當得利之法律關係請求翔源公司返還不當得利，及以
      與翔源公司間之系爭採購契約業經終止，商家為無權占有
      之法律關係請求前揭商家給付，乃數債務人基於各自原因
      ，對於上訴人負同一給付義務，任一債務人對上訴人為給
      付，其餘債務人於給付範圍內亦同免責任，前揭商家與翔
      源公司係負不真正連帶責任。則被上訴人主張上訴人向翔
      源公司請求返還之不當得利金額，應扣除其向前揭商家所
      收取如附表甲編號11至24「清償金額」欄所示之金額，自
      屬有據。上訴人此部分之主張，洵無可採。
  　⑶基上，被上訴人抗辯上訴人請求翔源公司返還之不當得利
      金額，應扣除上訴人強制執行溢收之48萬6006元，及所收
      取如附表甲編號11至24「清償金額」欄所示總計362萬429
      0元之金額等語，為有理由，逾此範圍之抗辯，即屬無據
      。
  ⒉被上訴人雖抗辯：上訴人請求翔源公司返還之不當得利金額
    ，應扣除系爭保證金云云。惟查，系爭採購契約補充說明第
    8條第1項約定：「廠商違反本契約之約定，經機關3次書面
    通知限期改善，屆期改善或改善後仍未符合機關之要求者，
    除廠商已繳交之履約保證金由機關沒收外，機關亦得終止契
    約。」(見原審卷一第120頁)。而翔源公司因違反系爭採購
    契約之約定，經上訴人以3次書面通知改善而屆期未改善為
    由，於107年5月18日終止系爭採購契約等情，業經本院認定
    如前，則上訴人自得依前揭約定沒收系爭保證金，翔源公司
    自不得以系爭保證金抵償上訴人請求返還之不當得利。則被
    上訴人上開抗辯，並無可採。
  ⒊被上訴人雖又抗辯：上訴人已請求翔源公司給付懲罰性違約
    金6萬元，其再請求如附表甲之一所示按日計算之違約金119
    萬7222.52元，係屬重複請求，應予剔除云云。惟查，上訴
    人於原審係依系爭採購契約補充說明第8條第1項約定：「除
    另有規定外，廠商如有一切任何形式之契約義務違反，廠商
    與其負責人尚應支付懲罰性違約金每件每日1000元，有持續
    之情形者，得按日連續懲罰至改善為止。按日計算懲罰性違
    約金之收取，以2個月為上限。」(見原審卷一第105頁)，請
    求翔源公司給付違約金6萬元，並經原審為上訴人勝訴之判
    決(見本院卷一第22頁)。而上訴人自系爭租金取償之違約金
    則係依系爭採購契約補充說明第2條第2項約定：「如未依規
    定期限繳納權利金，應按逾期日數，每日依當期權利金額2/
    1000計算逾期違約金。」(見原審卷一第116頁)為請求，兩
    者之請求事由與依據均不相同。觀諸契約體系，系爭採購契
    約第2條第2項為第8條第1項之特別約定，即凡未依約定給付
    權利金者，悉按第2條第2項計罰，而未依約定給付權利金以
    外之違約情事，則適用第8條第1項約定計罰，故上訴人以系
    爭租金抵償依第2條第2項約定計算之違約金，不生重複取償
    問題。則被上訴人上開抗辯，亦不足採。
  ⒋綜上所述，翔源公司自107年5月18日起至返還系爭市場之日
    止，總計受有2643萬1804元之不當得利，扣除上訴人因強制
    執行溢收之48萬6006元，及向附表甲編號11至24「付款人」
    欄所示商家收取如「清償金額」欄所示總計362萬4290元之
    金額，上訴人尚得請求翔源公司返還之不當得利金額為2232
    萬1508元(計算式：00000000-000000-0000000=00000000)。
  ㈤上訴人請求黃華金與翔源公司連帶給付2842萬0078元部分：
  ⒈按不真正連帶債務，係指數債務人以同一目的，本於各別之
    發生原因，對債權人各負全部給付之義務，因債務人其中一
    人為給付，他債務人即應同免其責任之債務而言。故不真正
    連帶債務人中之一人所為之清償，如已滿足債權之全部，即
    應發生絕對清償效力，債權人不得再向他債務人請求清償(
    最高法院100年度台上字第848號判決要旨參照)。
  ⒉查翔源公司自上訴人終止系爭採購契約後，已無占有使用系
    爭市場之權源，惟仍無權占用系爭市場，經結算後獲有相當
    於租金2232萬1508元之不當得利，並致上訴人受有損害，業
    經本院認定如前，則上訴人依民法第179條規定，請求翔源
    公司給付2232萬1508元，及其中814萬3454元自108年12月12
    日即起訴狀繕本送達翌日(見原審卷一第329頁)起，其餘141
    7萬8054元(計算式：00000000-0000000=00000000自110年10
    月13日即追加起訴翌日(見本院卷一第347頁)起，均至清償
    日止，按年息5%計算之利息，為有理由，逾此之請求，即屬
    無據。
  ⒊按系爭採購契約補充說明第9條第1項約定：「廠商應於本契
    約解消(包含但不限於契約存續期間屆滿、契約提前法定或
    合意解除、終止、撤銷、不生效力、無效等)時停止營業，
    並於契約解消之翌日起1個月内經機關會勘認可且保持完好
    可用狀況之本案標的物返還予機關。」第8條第1項約定：「
    廠商違反本契約之約定，經機關3次書面通知限期改善，屆
    期改善或改善後仍未符合機關之要求者，……，廠商與其負責
    人並應賠償本機關因此所受信賴利益、履行利益與固有利益
    之一切損害。」(見原審卷一第120至122頁)。查系爭採購契
    約既經上訴人於107年5月18日終止，業經本院認定如前，翔
    源公司即應於同年5月18日將系爭市場返還予上訴人，其屆
    期仍無權占有系爭市場，即屬違反系爭採購契約補充說明第
    9條第1項約定，結算後並獲有相當於租金2232萬1508元之不
    當得利，致上訴人有固有利益之損害，而上訴人依序於108
    年5月11日、109年3月23日、26日以民事起訴狀、民事準備
    狀㈣、民事準備狀㈤通知被上訴人返還系爭市場（見原審卷一
    第3至13、329頁，卷二第91至96、103至109、257頁)，翔源
    公司仍拒不返還系爭市場，則其法定代理人黃華金自應依系
    爭採購契約第8條第1項約定，賠償因翔源公司拒絕返還系爭
    市場致上訴人所生固有利益之損害。
  ⒋上訴人另依系爭採購契約第8條第1項、第9條第2項約定對翔
    源公司，依公司法第23條第2項、第99條規定對黃華金為請
    求。就本院判命被上訴人給付部分，已無審酌之必要，併予
    敘明。就本院判決不應准許部分，上訴人不能舉證證明其除
    上開損害外，尚受有何損害，亦不能准許，應予駁回。
  ⒌上訴人依民法179條規定請求翔源公司返還不當得利，及依系
    爭採購契約補充說明第8條第1項約定請求黃華金負連帶責任
    ，兩者係本於各別之發生原因，惟其給付目的同一，為不真
    正連帶債務。所命給付，如任一被上訴人為給付後，其他被
    上訴人於已給付範圍內，即免為給付責任。
六、從而，上訴人依民法第179條、系爭採購契約補充說明第8條
    第1項約定，依序請求翔源公司、黃華金各給付2232萬1508
    元，及其中814萬3454元自108年12月12日起至清償日止，按
    年息5%計算之利息，其中一人為給付，另一人於給付範圍內
    免給付責任，為有理由，應予准許；逾此範圍之請求，為無
    理由，不應准許。原審就上開應准許部分，為上訴人敗訴之
    判決，及駁回假執行聲請，尚有未洽，上訴論旨指摘原判決
    此部分不當，求予廢棄改判，為有理由，爰由本院廢棄改判
    如主文第二項所示。至於上訴人之請求不應准許部分，原審
    為上訴人敗訴之判決，並駁回其假執行之聲請，經核並無不
    合，上訴意旨指摘原判決此部分不當，求予廢棄改判，為無
    理由，應駁回其上訴。另上訴人於本院追加請求被上訴人各
    另給付1417萬8054元自110年10月13日起，至清償日止，按
    年息5%計算之利息，其中一人為給付，另一人於給付範圍內
    免給付責任，為有理由，應予准許；逾上開准許部分之訴之
    追加，為無理由，應予駁回。又上訴人勝訴部分，兩造均陳
    明願供擔保宣告准免假執行，經核均無不合，爰分別酌定相
    當擔保金額准許之。
七、本件事證已臻明確，兩造其餘之攻擊或防禦方法及所用之證
    據，經本院斟酌後，認為均不足以影響本判決之結果，爰不
    逐一論列，附此敘明。
八、據上論結，本件上訴與追加之訴，均為一部有理由、一部無
    理由，依民事訴訟法第450條、第449條第1項、第79條、第8
    5條第2項、第463條、第390條第2項、第392條第2項，判決
    如主文。
中　　華　　民　　國　　111 　年　　3 　　月　　29　　日
                  民事第十庭    
                      審判長法　官  黃嘉烈
                            法　官  高明德
                            法　官  何君豪
正本係照原本作成。
如不服本判決，應於收受送達後20日內向本院提出上訴書狀，其
未表明上訴理由者，應於提出上訴後20日內向本院補提理由書狀
（均須按他造當事人之人數附繕本）上訴時應提出委任律師或具
有律師資格之人之委任狀；委任有律師資格者，另應附具律師資
格證書及釋明委任人與受任人有民事訴訟法第466 條之1第1項但
書或第2項所定關係之釋明文書影本。如委任律師提起上訴者，
應一併繳納上訴審裁判費。
中　　華　　民　　國　　111 　年　　3 　　月　　30　　日

  　　　　　　　　　　　　　書記官  陳奕伃
附表甲

附表甲之一
 

附表乙

附表丙